最高法院民事判決                              八十八年度台上字第一○九八號
    上 訴 人  甲  ○
    被上訴人  乙○○
右當事人間請求塗銷所有權移轉登記事件，上訴人對於中華民國八十七年六月二十二
日臺灣高等法院花蓮分院第二審更審判決（八十七年度上更(一)字第七號），提起上訴
，本院判決如左：
    主  文
上訴駁回。
第三審訴訟費用由上訴人負擔。
    理  由
本件被上訴人主張：伊於民國八十一年四月十六日向第一審共同被告李月鳳購買坐落
臺東市○○段二三五四號，面積一一五三平方公尺之土地，委託代書陳日旺辦理所有
權移轉登記事宜。陳日旺嗣因故辭卻委任，但於經辦時得知上開土地已於七十六年九
月九日分割出同段二三五四之五及二三五四之六號土地（以下稱系爭土地），所餘二
三五四號土地僅七八六平方公尺，竟於得知上訴人尊翁湯朝安欲購系爭土地時，與湯
朝安勾結，向李月鳳之夫李天福詐稱：出售與伊之土地多出二筆，而以新臺幣（以下
同）八萬元之價格，向李天福購買系爭土地，並移轉登記於上訴人名下。系爭土地為
李月鳳之特有財產，其移轉登記於上訴人名下，並未經李月鳳同意，欠缺移轉意思，
其移轉自不生效力。上訴人之取得系爭土地之移轉登記，係無法律上之原因而受利益
，致李月鳳受損害，應依不當得利之規定返還系爭土地與李月鳳，惟李月鳳以事不關
己，怠於行使權利，爰代位李月鳳行使不當得利返還請求權等情，求為命上訴人塗銷
系爭土地之所有權移轉登記之判決（被上訴人請求李月鳳移轉系爭土地所有權登記與
被上訴人所有部分，業經第一審判決勝訴確定）。
上訴人則以：系爭土地係李天福於七十二年十一月二十一日向訴外人湯屘買受，並非
李月鳳之特有財產，雖以其名義登記，依修正前民法第一千零十七條第二項規定，應
屬李天福所有。李天福出售系爭土地予湯朝安，無須李月鳳之同意。伊因買賣契約取
得系爭土地所有權，並無不當得利情事等語，資為抗辯。
原審審理結果，以：土地所有權移轉登記應否塗銷，應以其移轉登記之物權行為是否
不成立、無效或被撤銷為斷，此與債權行為無效而物權行為有效，原所有人僅得請求
再移轉登記為原所有人所有之情形，並不相同。本件李月鳳曾到庭陳稱：「我根本未
見過他們（指陳日旺、上訴人），當時我人在臺北，此事與我無關，我不知道此事；
」「我不認識他（指陳日旺），亦無與他買賣過，亦無訂立買賣契約。」於法官詢以
有否委託李天福與陳日旺訂立契約時，更答稱沒有等語在卷。其夫李天福亦證稱：「
陳日旺帶戶籍謄本及印鑑到蘭嶼找我，並交給新臺幣八萬元，一起辦印鑑證明，我請
他吃飯，並且退還他一萬元，其他就不知道了。李月鳳之印章是我交給陳日旺的。」
「我那時找不到李月鳳，她已到臺北去了」等語。足認系爭土地由李月鳳移轉登記予
上訴人雖有移轉登記之外觀，但李月鳳並無移轉登記之物權行為意思，所為移轉登記
之物權行為即不能成立。上訴人辯稱：系爭土地係李天福於七十二年十一月二十一日
向湯屘所購買，雖登記為李月鳳名義，依修正前民法第一千零十七條第二項規定，應
屬夫之李天福所有等情，就令屬實，李天福雖有權簽訂買賣之債權契約，出售系爭土
地，惟系爭土地既登記為李月鳳名義所有，在李天福依法辦妥更名登記前，李月鳳為
登記之所有人，未經李月鳳同意，無從將系爭土地登記與他人。而李月鳳並無移轉系
爭土地之物權行為意思，已如前述，李天福未經李月鳳同意，擅將系爭土地移轉登記
予上訴人所有，並不能對李月鳳發生效力。上訴人之取得系爭土地所有權移轉登記係
無法律上之原因而受利益，致李月鳳受損害，自屬不當得利。被上訴人本於李月鳳債
權人之地位，以李月鳳怠於行使權利，代位請求上訴人塗銷系爭土地之所有權移轉登
記，並無不合，為其心證之所由得。因而將第一審所為判決，關於命上訴人塗銷部分
，判予維持，駁回上訴人之上訴，經核於法尚無違誤。上訴論旨，對原審取捨證據、
認定事實之職權行使，指摘為不當，聲明廢棄原判決，不能認為有理由。上訴人於上
訴第三審始抗辯：李月鳳應負表見代理人之責任云云，核屬新防禦方法，依民事訴訟
法第四百七十六條第一項規定，本院無從審究，併此明。
據上論結，本件上訴為無理由。依民事訴訟法第四百八十一條、第四百四十九條第一
項、第七十八條，判決如主文。
中      華      民      國    八十八    年      五      月    二十一    日
                              最高法院民事第五庭
                                  審判長法官  洪  根  樹
                                        法官  謝  正  勝
                                        法官  劉  福  來
                                        法官  黃  熙  嫣
                                        法官  楊  隆  順
      右正本證明與原本無異
                                              書  記  官
中      華      民      國    八十八    年      六      月      十      日
